臺灣高等法院臺南分院民事判決　九十三年度家上字第一二○號　Ｊ
　　　上 訴 人　乙 ○ ○
　　　被上訴人　甲○○○
右當事人間請求離婚事件，上訴人對於臺灣臺南地方法院中華民國九十三年八月十二
日第一審判決（九十三年度婚字第三一六號）提起上訴，經本院於九十三年十月二十
六日言詞辯論終結，茲判決如下：
    主    文
上訴駁回。
第二審訴訟費用由上訴人負擔。
    事實及理由
一、上訴人起訴主張：兩造係夫妻，被上訴人於民國八十一年二月二十三日無故離家
    ，去向不明，經上訴人訴請臺灣臺南地方法院以八十四年度婚字第八三號判決被
    上訴人應與上訴人同居確定，但被上訴人迄今仍不履行其同居義務，惡意遺棄上
    訴人在繼續狀態中；且被上訴人有賭博惡習，曾因賭博罪經法院判刑，上訴人並
    因而受牽累被調任非主管職務，此為難以維持婚姻之重大事由；爰依民法第一千
    零五十二條第一項第五款及同條第二項之規定，請求判准上訴人與被上訴人離婚
    ，並判命被上訴人應給付上訴人新台幣（以下同）五十萬元之非財產上損害。原
    審為上訴人敗訴之判決，上訴人提起上訴，聲明求為判決：(一)原判決廢棄。(二)請
    准上訴人與被上訴人離婚。(三)被上訴人應給付上訴人五十萬元。(四)訴訟費用由被
    上訴人負擔。嗣於本院終局判決前，就請求被上訴人應給付上訴人五十萬元部分
    撤回其上訴。
二、被上訴人則以：上訴人經常毆打被上訴人，曾剪掉被上訴人之頭髮及衣服；且上
    訴人與被上訴人之胞妹李麗珠有不正常之關係，被上訴人不得已始離家，嗣被上
    訴人曾打電話表示欲返家，但為上訴人所拒；被上訴人亦曾於九十三年六月十日
    上午返家，但因上訴人與李麗珠之不正常關係尚未斷絕，被上訴人因而於當日下
    午又離家。又被上訴人僅賭博過一次，現已無賭博行為等語資為抗辯。並聲明求
    為判決：駁回上訴人之上訴。
三、查兩造係夫妻，被上訴人於八十一年二月二十三日離家，去向不明，經上訴人訴
    請臺灣臺南地方法院於八十四年四月二十四日判決被上訴人應與上訴人同居確定
    ，被上訴人迄今仍未與上訴人同居；又被上訴人曾因在公眾得出入之場所賭博財
    物，於九十二年十二月十二日，經台灣雲林地方法院北港簡易庭判科罰金銀元四
    千元確定等情，有戶籍謄本、臺灣臺南地方法院八十四年度婚字第八三號民事判
    決、臺灣雲林地方法院北港簡易庭九十二年度港簡字第三一○號簡易判決附卷可
    稽（見原審九十三年家補字第三四號卷第六、十二至二十一頁），並為兩造所是
    認，自堪信為真實。
四、上訴人雖主張被上訴人之妹李麗珠於八十年四月間因夫妻失和離家，經被上訴人
    主動邀請李麗珠及其女來家居住，起居均由被上訴人安排，與上訴人生活毫不相
    干，且李麗珠於八十一年九月底即留下其女陳訝駖而返家與其丈夫團聚，被上訴
    人為掩飾其不履行同居義務之行為，竟誣指上訴人與其妹有不正常關係，更唆使
    子女薛秀娟、薛秀娥、薛文俊作偽證。被上訴人離家習以為常，數度經子女及親
    友找回，上訴人一再姑息，亦曾爭執而互毆，並曾剪斷被上訴人頭髮、衣服，惟
    被上訴人有賭博惡習，上訴人曾數度為其償還賭債，不堪其擾，欲協議離婚，經
    子女反對而作罷。之後被上訴人仍賭博如故，賭債越積越多，終致離家一去不返
    。八十一年二月二十一日，被上訴人欲向上訴人四弟借貸數萬元作為賭資遭拒，
    第二天又出走，十二年後欲返家，要求上訴人為其清償賭債一百多萬元，進而要
    求賣土地及房子遭拒又離家。上訴人因受被上訴人惡意離棄，致憂憤鬱悒，加以
    工作繁重，以致右大腦栓塞中風、半身不遂，經送台南市立醫院急救，迄今左半
    身及手腳依然麻木，每日上班均由女兒薛鈺蓁、薛秀娟開車接送，夜間並做推拿
    復健，遇有兩位女兒不能接送時，即電請被上訴人之妹李麗珠代勞，竟被誣指有
    不正常關係云云。惟查上訴人主張被上訴人惡意遺棄及有賭博惡習等情，為被上
    訴人所否認。按夫妻固互負同居之義務，但有不能同居之正當理由者，不在此限
    ，民法第一千零一條定有明文。查據兩造之長女薛秀娟（64.12.16出生）於原審
    證稱：「在八十幾年間，我媽媽的妹妹（李麗珠）跟她丈夫吵架，就搬來和我們
    住，從此我父母就紛爭不斷，我父親氣不過，就會打媽媽。我媽媽離家出走，是
    因為爸爸打媽媽，我爸爸有抓媽媽頭髮、剪媽媽的衣服，後來我媽媽就說要離家
    出走，但後來我媽媽有一直打電話回來說她想要回家。我阿姨說：怎樣！我就是
    要跟你爸結婚，我還要跟你爸爸生小孩」等語，薛秀娟於本院準備程序中並證稱
    ：「我聲明沒有要傷害我爸爸，我有看到我爸爸有跟阿姨在一樓蓋同一條毯子，
    斜躺在大理石（長椅）上面。我父親中風後，我阿姨會幫我爸爸推拿，我爸爸也
    會幫我阿姨作推拿，他們在房間裡，只穿內衣互相推拿。今年過年時，我開車載
    我爸爸及阿姨回老家，我跟我阿姨起衝突，我阿姨就告訴我，她要嫁給我爸爸，
    還說要幫他生小孩。八十年以後每年我們薛家掃墓時，我阿姨都有跟著我們去掃
    墓。我阿姨都有我們家的鑰匙。」「每次自強活動，我爸爸都帶小阿姨去，而且
    都有過夜。」等語。並據兩造之次女薛鈺蓁（66.6.11出生）於原審證稱：「剛
    才我姊姊所講的都實在‧‧‧我雖然沒有親眼看到我爸爸打媽媽，但我常常看到
    媽媽身上有傷‧‧‧」等語，薛鈺蓁於本院準備程序中並證稱：「我沒有親眼看
    過他們有曖昧關係，我有看過我爸爸在廚房親我阿姨的臉；有一次在客廳，他們
    在泡茶，但是電燈都關起來，作一些親密動作，我下樓時他們就回復正常，衣著
    正常」等語（見原審卷第二三至二四頁、本院卷第一０三頁、第一二四頁）。復
    據兩造之長子薛文俊（64.1.22.出生）於原審證稱：「九十三年六月十日那天我
    聽我妹妹薛鈺蓁講說我媽媽在六月十日開完庭，有回去我爸爸那邊住，早上去，
    下午四、五點離開。之前我父親說我母親如要回來，要先燒香拜拜。我媽媽的妹
    妹與爸爸的事情，在我媽媽離家之前就已經有了，已經八、九年了」等語，薛文
    俊於本院準備程序中並證稱：「我曾經看到我阿姨在我父親房間裡面，今年過舊
    曆年時我回家，有看到我阿姨在我父親房間內，房門關著。這種情形大約有八、
    九年了。這期間大約看過十次以上。提出照片（按即李麗珠在公園內緊坐於上訴
    人兩腿之間，上訴人兩臂自後環抱李麗珠腰際，雙手置於李麗珠下腹之合照），
    證明我阿姨跟我父親有曖昧關係，照片是我妹妹拿給我的」等語（見原審卷第九
    五頁、本院卷第一０二頁）。查證人薛秀娟、薛鈺蓁、薛文俊均係兩造之親生子
    女，年齡介於二十七至二十九歲之間，思慮成熟，應無捏詞偏袒雙親任何一方之
    理，其證言自屬可信。又依薛文信所提上訴人與李麗珠二人之合照，係經上訴人
    放大為二十乘三十公分之幅度，狀極親暱，上訴人並在照片背面記明「八十九年
    台中自強活動」字樣，又經護貝處理，有該照片在卷可稽，顯見上訴人對之甚為
    珍視，上訴人辯稱此係「開玩笑照的」云云，顯非事實；復據被上訴人於原審所
    提上訴人與李麗珠二人在薛家祖墳前之合照顯示，上訴人或輕摟李麗珠腰際，或
    緊握李麗珠腋下與上臂，狀甚親密，上訴人與李麗珠雖力言其清白，惟依以上事
    證及一般人之社會經驗觀之，足認上訴人與李麗珠之交情非比尋常，被上訴人因
    此認為上訴人與李麗珠有不正常關係，並非無據，則被上訴人因而離家出走，未
    履行其同居義務，即非無正當理由，自不能認為係惡意遺棄上訴人。又被上訴人
    曾於九十三年六月十日上午返家欲與上訴人同住，但上訴人曾表示如被上訴人要
    回來，要先燒香拜拜云云，此經兩造之長子薛文俊於原審證實，上訴人並具狀自
    認其於當天中午下班返家休息時，仍未避嫌，由李麗珠接送（見本院卷第一一二
    頁），被上訴人因而認為上訴人與李麗珠之不正常關係尚未斷絕，而於當日下午
    又離家，此因上訴人之作為而引起之情緒反應尚不能認為有惡意遺棄上訴人之意
    思。上訴人所提「勉勵家書」五件、「簡札留書」五件、日記影本十四件（見原
    審卷第二十九頁至六十九頁），係上訴人單方面所制作之私文書，其內容不能證
    明被上訴人有惡意遺棄上訴人之行為。
五、次按民法第一千零五十二條第二項所謂難以維持婚姻之重大事由，係指婚姻已生
    重大破綻而無回復希望，其事由非由當事人已喪失維持婚姻意欲之主觀面加以認
    定，而應依客觀標準決之，即難以維持婚姻之事實，是否已達於倘處於同一境況
    ，任何人均將喪失維持婚姻希望之程度以決之。又婚姻係以經營夫妻共同永久生
    活為目的，本質係建立在誠摯、互信、互諒、互愛之基礎，若夫妻無法共同生活
    ，致此誠摯基礎嚴重動搖甚或流失殆盡，即屬民法第一千零五十二條第二項前段
    所稱之難以維持婚姻之重大事由；又該事由，夫妻雙方均應負責時，應比較衡量
    雙方之有責程度，責任較輕之一方得向責任較重之他方請求離婚。上訴人雖主張
    被上訴人有賭博惡習，其數度為被上訴人償還賭債，被上訴人亦曾欲向上訴人四
    弟借貸數萬元作為賭資，及要求上訴人為其清償賭債一百多萬元，進而要求出售
    祖產房屋及土地償還賭債遭拒，此為難以維持婚姻之重大事由云云，惟為被上訴
    人所否認，上訴人又未舉證以實其說，尚難採信。至被上訴人固曾因在公眾得出
    入之場所賭博財物，於九十二年十二月十二日經臺灣雲林地方法院北港簡易庭判
    科罰金銀元四千元確定，但其賭博方式係擲骰子比大小定輸贏，每次押注一百元
    ，有該判決書在卷可稽，衡其情節尚屬輕微；又被上訴人之妹李麗珠於本院準備
    程序中證稱：「七十五年時，被上訴人邀我到土庫打麻將，被警察抓到，被上訴
    人就拿我的身分證給警察」云云，縱有其事，因事隔已久，均不得認為被上訴人
    有賭博惡習而有難以維持婚姻之重大事由。上訴人雖於九十三年一月一日，經其
    服務機關台南市警察局調任為非主管職務，有銓敘部九十三年三月九日部特三字
    第○九三二三四二二三九號函在卷可稽，惟其原因不明，不能認為係受被上訴人
    之牽累。上訴人又主張被上訴人於七十四年五月初，動手抓傷被上訴人頭、臉、
    左右手臂等十數處傷痕，七十九年初，兩造再度爭執，被上訴人拿菜刀欲砍殺上
    訴人云云，惟為被上訴人所否認，且縱有其事，其婚姻之破綻，亦因事隔十數年
    而平復，不得認為係有難以維持婚姻之重大事由。再者，兩造未為同居之時間長
    達十二年，其婚姻出現重大破綻固屬實情，惟如前所述，其可歸責性應以上訴人
    為重，上訴人自不得依民法第一千零五十二條第二項之規定請求離婚。
六、綜上所述，上訴人主張依民法第一千零五十二條第一項第五款及同條第二項之規
    定請求離婚，均屬無據，不應准許。原審為上訴人敗訴之判決，並無不合。上訴
    意旨指摘原判決不當，求予廢棄改判，為無理由，應予駁回。
七、本件事證已臻明確，兩造其餘攻擊防禦方法及舉證，核與判決結果不生影響，爰
    不一一論述，併此敘明。
據上論結，本件上訴為無理由，依民事訴訟法第四百四十九條第一項、第七十八條，
判決如主文。
中　　　華　　　民　　　國　　九十三　　年　　　十一　　月　　　九　　　日
　　　　　　　　　　　　　　　　　　臺灣高等法院臺南分院民事第二庭
~B1審判長法官　吳　　志　　誠
~B2　　　法官　周　　素　　秋
~B3　　　法官　楊　　省　　三
右為正本係照原本作成。
如對本判決上訴，須於判決送達後二十日內向本院提出上訴狀，未表明上訴理由者，
應於上訴後二十日內向本院提出理由書。
中　　　華　　　民　　　國　　九十三　　年　　　十一　　月　　　十　　　日
~B法院書記官　謝　　淑　　玉
